【裁判字號】    94,訴,868
【裁判日期】    950126
【裁判案由】    違反公司法等
【裁判全文】
臺灣基隆地方法院刑事判決               94年度訴字第868號
公  訴  人  臺灣基隆地方法院檢察署檢察官
被      告  戊○○
輔  佐  人
即被告之兄  己○○
輔  佐  人
即被告之母  丁○○○
指定辯護人  本院公設辯護人  甲○○
上列被告因違反公司法等案件，經檢察官提起公訴（94年度偵字
第957 號）及移送併辦（臺灣臺北地方法院檢察署93年度偵字第
15401 號），被告為有罪之陳述，本院合議庭裁定由受命法官獨
任以簡式審判程序進行審理，並判決如下：
    主  文
戊○○共同連續公司負責人，公司應收之股款，股東並未實際繳
納，而以申請文件表明收足，處拘役伍拾日，如易科罰金，以
佰元折算壹日。緩刑年。
    事實及理由
一、本件犯罪事實、證據，均引用起訴書（如附件）之記載，並
    更正暨補充如下：
    (一)事實部分補充：
    １、戊○○為輕度智能不足患者，於本案行為時，已達精神
        耗弱之程度。
    ２、戊○○前後自真實姓名年籍不詳、綽號「阿明」男子處
        取得約新臺幣（下同）10,000 元之好處。
    ３、幫助詐欺取財部分補充：另由「姚以德」（真實姓名年
        籍不詳）以「順達水電工程行」名義，向辛○○經營之
        榮勝水電材料行訂購價值325,800 元之水電材料，並提
        出以琨楊企業有限公司（下稱琨楊公司）開立之上開金
        額之支票1 紙（發票日期民國92年4 月15日，票號AA00
        00000 ，付款銀行為華僑銀行城東分行），用以取信辛○○，使辛○○陷於錯誤而交付水電材料。嗣因上開支
        票提示後遭退票，辛○○始知受騙。
    (二)證據部分補充：
    １、被告戊○○於本院審理中之自白；告訴人辛○○警詢中
        指訴。
    ２、票號AA0000000 之支票影本、退票理由單影本、估價單
        各1 紙。
二、程序事項：
    (一)查本件被告所犯者非為死刑、無期徒刑、最輕本刑為3
        年以上有期徒刑之罪或高等法院管轄第一審案件，其於
        準備程序進行中，先就被訴事實為有罪之陳述，經告知
        其簡式審判程序之旨，並聽取公訴人、被告、輔佐人、
        辯護人之意見後，本院業已依刑事訴訟法第273條之1第
        1 項之規定，裁定由受命法官獨任以簡式審判程序進行
        本案之審理。
    (二)又被告以外之人於審判外之陳述，經當事人於審判程序
        同意作為證據，法院審酌該言詞陳述或書面陳述作成時
        之情況，認為適當者，亦得為證據；當事人、代理人或
        辯護人於法院調查證據時，知有刑事訴訟法第159 條第
        1 項不得為證據之情形，而未於言詞辯論終結前聲明異
        議者，視為有前項之同意，同法第159條之5定有明文。
        茲被告、輔佐人均表明同意援用起訴書列舉之全部證據
        ，辯護人對此亦未聲明異議，本院審酌相關言詞陳述或
        書面陳述作成時之情況，認為適當作為本案證據。
三、論罪科刑：
    核被告所為，係違反公司法第9條第1項前段公司負責人，公
    司應收之股款，股東並未實際繳納，而以申請文件表明收足
    之規定；又被告為貪圖利得，提供其證件予「陳董」、「阿
    明」男子虛設琨楊公司、政淐企業有限公司，並任由「陳董
    」以上開公司之名義開立支票存款帳戶，申請支票使用，而
    由不詳人士以上開公司之名義連續詐騙財物，顯係基於幫助
    他人詐欺取財之犯意，而參與犯罪構成要件以外之行為，其
    所為係犯刑法第30條第1項、第339條第1 項之連續詐欺取財
    罪之幫助犯。被告與「陳董」、「阿明」等成年男子就上開
    公司法第9條第1項前段之罪，有犯意聯絡及行為分擔，其中
    「陳董」、「阿明」雖非公司負責人，但與被告共同實施犯
    罪，依刑法第31條第1 項規定，仍應以共犯論。被告等利用
    不知情之會計師陳鉅洲申請公司設立登記，係間接正犯。被
    告先後二次違反公司法第9條第1項前段之行為，時間緊接，
    犯罪構成要件相同，顯係基於概括之犯意為之，為連續犯，
    應依法論以一罪，並加重其刑。又連續幫助與幫助連續為不
    同之犯罪態樣，如基於概括犯意，多次幫助他人犯罪，為連
    續幫助，該幫助者有多次犯罪行為；如以一幫助行為，幫助
    他人連續犯罪，則為幫助連續，就幫助犯而言，僅有一次犯
    罪行為。經查，被告基於幫助之犯意，先後多次配合「陳董
    」、「阿明」請領支票，業經其供承在卷，依前揭說明，應
    論以一連續幫助詐欺取財罪。公訴意旨雖未就上開一(一)３部
    分（即併案審理部分）提起公訴，然此部分與業經起訴部分
    間具有連續犯之裁判上一罪關係，本院依法併予審理。又被
    告所犯上開二罪間，有目的、方法之牽連犯關係，應從較重
    之連續犯公司法第9條第1項前段之罪處斷。另被告經本院依
    職權送請行政院衛生署基隆醫院進行司法精神鑑定，結果略
    以：個案之過去個人史、疾病史、身體檢查、心理測驗與精
    神狀態檢查結果，乃一「輕度智能不足」患者，其對於社會
    環境之覺察力不佳，社會判斷力差，對於社會規範之理解力
    顯得不足，其為本案犯行時，對其行為可能受人利用從事違
    法行徑全然不知，應為智能不足導致判斷力不佳之影響，致
    使其缺乏普通人平均程度之合理判斷能力，顯然其辨別行為
    是非能力顯著減損，應已達精神耗弱程度，有本院卷附上開
    醫院94年12月22日基醫精字第0940010248號函暨精神鑑定報
    告書可參，再參酌卷附被告身心障礙手冊，其確為一輕度智
    障人士，本院認被告於本案行為時已達精神耗弱程度，爰依
    刑法第19條第2 項之規定，減輕其刑。至辯護人雖以被告前
    未受相當教育，犯罪情節輕微，請求援引刑法第59條之規定
    酌減其刑云云。然按：刑法第59條之酌量減輕其刑，必於犯
    罪之情狀，在客觀上足以引起一般同情，認為即予宣告法定
    低度刑期，猶嫌過重者，始有其適用（最高法院51年臺上字
    第899 號判例意旨參照）。查被告犯罪情節之惡性雖非至鉅
    ，然客觀上未見有何足以引起一般同情之處，至於其無法控
    制理智部分，業已於上開精神耗弱部分加以審酌，並依法減
    輕其刑，自無再以同一事由援引刑法第59條酌量減輕之餘地
    。本院審酌被告時值青壯年，不思以正當管道獲取金錢，竟
    以擔任虛設公司之負責人，助成他人詐騙犯行，其行為雖無
    足取，且嚴重影響金融交易秩序，然其係因貪獲小利，且於
    行為時處於精神耗弱狀態，始犯下上開罪行，惡性尚非重大
    ，併其犯後坦承之態度等一切情狀，量處如主文所示之刑，
    併諭知易科罰金之之折算標準。又被告前未曾受有期徒刑以
    上刑之宣告，有臺灣高等法院被告前案紀錄表附卷可稽，本
    院認其經此教訓後，當知警惕，應無再犯之虞，因認其所受
    宣告之刑，以暫不執行為適當，併予宣告緩刑3 年，以勵來
    茲，用啟自新。
四、適用之法律依據：
    刑事訴訟法第273條之1第1項、第299條第1項前段、第310條
    之2、第454條，公司法第9條第1項前段，刑法第11條前段、
    第28條、第56條、第339條第1項、第30條第1項、第31條第1
    項、第55條、第19條第2項、第41條第1 項前段、第74條第1
    款，罰金罰鍰提高標準條例第1條前段、第2條。
本案經檢察官庚○○到庭執行職務。
如不服本判決，得自收受送達之日起10日內，向本院提起上訴。
中    華    民    國    95    年    1     月    26    日
                  刑事第五庭法  官  楊皓清
以上正本證明與原本無異。
對於本件判決如有不服，應於收受送達後10日內，向本院提出上
訴書狀，上訴於臺灣高等法院，並按他造當事人之人數附具繕本
。
中    華    民    國    95    年    1    月    26    日
                            書記官  王月娥
附錄論罪法條：
公司法第9條第1項
公司應收之股款，股東並未實際繳納，而以申請文件表明收足，
或股東雖已繳納而於登記後將股款發還股東，或任由股東收回者
，公司負責人各處5年以下有期徒刑、拘役或科或併科新臺幣50
萬元以上250萬元以下罰金。
刑法第339條第1項
意圖為自己或第三人不法之所有，以詐術使人將本人或第三人之
物交付者，處5年以下有期徒刑、拘役或科或併科1千元以下罰金
。
附件：
臺灣基隆地方法院檢察署檢察官起訴書
                                     94年度偵字第957號
    被      告  戊○○  男  32歲（民國○○年○○月○○日生）
                        籍設基隆市○○路58巷28弄69號
                        國民身分證統一編號：Ｚ000000000號
上列被告因詐欺等案件，已經偵查終結，認應該提起公訴，茲將
犯罪事實及證據並所犯法條分敘如下：
        犯罪事實
一、戊○○於民國91年5月間透過呂金南的介紹認識姓名年籍不
    詳之成年男子「陳董」，戊○○並在「陳董」之安排下，於
    91年6月19日，登記擔任「琨楊企業有限公司」（下稱琨楊
    公司）負責人；於同年月24日，登記擔任「政淐企業有限公
    司」（下稱政淐公司）負責人。（一）、戊○○與「陳董」
    共同基於違反公司法之犯意，明知公司申請設立登記時，對
    股東應收之股款應實際繳納，不得僅以申請文件表明收足；
    且股東所繳納之股款，不得於登記後發還股東，或任由股東
    收回，竟於91年6月12日，為辦理政淐公司及琨楊公司設立
    登記，存入新台幣（下同）100萬元至戊○○以政淐公司籌
    備處在板信商業銀行信義分行所開設之帳號：000000000000
    00號帳戶中及存入100萬元至戊○○以琨楊公司籌備處在板
    信商業銀行信義分行所開設之帳號：00000000000000號帳戶
    中，待取得存款證明後，委由不知情之會計師陳鉅洲於同年
    月13日簽證上開二家公司資本額查核報告書及資產負債表等
    文件，並據以向主管機關臺北市商業管理處申請設立登記並
    獲准，待取得前開查核報告書後，旋於同年月14日將上開二
    帳戶內合計200萬元股款悉數提領一空，以此方式僅以申請
    文件表明收足，造成政淐公司及琨楊公司資本不實。（二）
    、戊○○明知擔任人頭虛設行號，並向銀行申請支票交付他
    人使用，將使他人利用該支票從事有關財產方面之犯罪，仍
    基於縱有人以其支票實施詐欺犯罪亦不違背其本意之幫助故
    意，以20萬元之代價，於91年8月間，以琨楊公司及政淐公
    司名義向如附表所示各金融行庫設立公司或個人帳戶請領甲
    存支票，而所請領之支票悉數由「陳董」使用。嗣因劉昌信
    （另案由臺灣臺中地方法院檢察署檢察官提起公訴）涉販賣
    人頭支票圖利案件，而遭警查獲劉昌信持有未及行使詐騙之
    前開以「琨楊企業有限公司」名義在華僑商業銀行城東分行
    請領的空白支票二張（票號：AA0000000、AA0000000），進
    而循線查獲。再因陳俊宏（另案由臺灣嘉義地方法院檢察署
    檢察官為不起訴處分）在嘉義市經營「雙子星檳榔攤」，自
    91年11月起陸續向檳榔中盤商丙○○訂購檳榔，而於92年初
    ，陳俊宏交付向其他檳榔攤客戶所收取前開以「政淐企業有
    限公司」名義開立金額8萬元（票號：AA0000000）、13萬
    3,000元（票號：AA0000000）及13萬5,000元（票號：AA000
    0000）之新竹國際商業銀行台北分行支票三張與丙○○，用
    以支付積欠之貨款，惟經丙○○提示該三張支票均遭退票，
    丙○○驚覺有異，並報警處理而循線查獲。
二、案經臺中市警察局第六分局報由臺灣臺中地方法院檢察署呈
    請臺灣高等法院檢察署檢察長令轉本署及臺灣嘉義地方法院
    檢察署呈請臺灣高等法院檢察署檢察長令轉本署偵辦。
        證據並所犯法條
一、證據清單暨待證事實
  ┌──┬───────────┬───────────┐
  │編號│證據名稱              │待證事實              │
  ├──┼───────────┼───────────┤
  │一  │被告戊○○之自白。    │全部犯罪事實。        │
  ├──┼───────────┼───────────┤
  │二  │證人呂金南之供述。    │呂金南介紹戊○○認識「│
  │    │                      │陳董」之事實。        │
  ├──┼───────────┼───────────┤
  │三  │政淐公司登記案卷影卷。│佐證被告戊○○違反公司│
  │    │                      │法第9條之事實。       │
  ├──┼───────────┼───────────┤
  │四  │琨楊公司登記案卷影卷。│佐證被告戊○○違反公  │
  │    │                      │第9條之事實。         │
  ├──┼───────────┼───────────┤
  │五  │板橋商業銀行信義分行戶│無實際繳納政淐公司股款│
  │    │名：政淐企業有限公司籌│之事實。              │
  │    │備處戊○○（帳號：    │                      │
  │    │00000000000000 號活期 │                      │
  │    │存款交易明細表。      │                      │
  ├──┼───────────┼───────────┤
  │六  │板橋商業銀行信義分行戶│無實際繳納琨楊公司股款│
  │    │名：琨楊企業有限公司籌│之事實。              │
  │    │備處戊○○（帳號：    │                      │
  │    │00000000000000號）活期│                      │
  │    │存款交易明細表。      │                      │
  ├──┼───────────┼───────────┤
  │七  │政淐公司支票影本三張  │幫助詐欺之事實        │
  │    │（票號：AA0000000、   │                      │
  │    │AA0000000、AA0000000）│                      │
  ├──┼───────────┼───────────┤
  │八  │琨楊公司支票二張      │幫助詐欺之事實        │
  │    │（票號：AA0000000、   │                      │
  │    │AA0000000）           │                      │
  ├──┼───────────┼───────────┤
  │九  │政淐公司、琨楊公司、陳│幫助詐欺之事實        │
  │    │添發之退票紀錄        │                      │
  └──┴───────────┴───────────┘
二、核被告戊○○所為，係犯公司法第9條第1項、刑法第339條
    第1項之幫助詐欺取財罪。被告與「陳董」之不詳真實姓名
    年籍成年人，就違反公司法第9條第1項，彼此間互有犯意聯
    絡及行為分擔，均為共同正犯。被告提供人頭設立政淐公司
    及琨楊公司，並向銀行申請支票，交由「陳董」使用，其與
    「陳董」間應無共同詐欺犯罪之犯意聯絡及行為分擔，應為
    幫助犯。被告戊○○成立幫助犯，應依刑法第30條第2項規
    定，按正犯之刑減輕其刑。被告所犯公司法第9條及刑法幫
    助詐欺取財罪2罪間有方法結果之牽連犯關係，請從一重論
    處。
三、依刑事訴訟法第251條第1項提起公訴。
    此   致
臺灣基隆地方法院
中    華    民    國    94    年    10    月    11    日
                                檢察官  乙  ○  ○
本正本證明與原本無異
中    華    民    國    94    年    10    月    12    日
                                書記官  葉  美  慧
附錄所犯法條：
公司法第9條第1項
    公司應收之股款，股東並未實際繳納，而以申請文件表明收
    足，或股東雖已繳納而於登記後將股款發還股東，或任由股
    東收回者，公司負責人各處 5年以下有期徒刑、拘役或科或
    併科新臺幣50萬元以上250萬元以下罰金。
刑法第339條第1項
    意圖為自己或第三人不法之所有，以詐術使人將本人或第三
    人之物交付者，處5年以下有期徒刑、拘役或科或併科1千元
    以下罰金。
附表：被告戊○○開立帳戶
  ┌──┬────────┬────────┬──────┐
  │編號│銀行名稱        │帳戶、帳號      │開戶日期    │
  ├──┼────────┼────────┼──────┤
  │一  │聯邦商業銀行南京│戊○○          │91年8月12日 │
  │    │東路分行        │000000000000    │            │
  ├──┼────────┼────────┼──────┤
  │二  │合作金庫銀行民生│琨楊企業有限公司│91年8月9日  │
  │    │分行            │056043          │            │
  ├──┼────────┼────────┼──────┤
  │三  │華僑商業銀行城東│琨楊企業有限公司│91年8月12日 │
  │    │分行            │00000000000000  │            │
  ├──┼────────┼────────┼──────┤
  │四  │第一商業銀行城東│琨楊企業有限公司│91年8月14日 │
  │    │分行            │051901          │            │
  ├──┼────────┼────────┼──────┤
  │五  │臺灣土地銀行長春│政淐企業有限公司│91年8月20日 │
  │    │分行            │004831          │            │
  ├──┼────────┼────────┼──────┤
  │六  │新竹國際商業銀行│政淐企業有限公司│91年8月27日 │
  │    │台北分行        │734-1           │            │
  ├──┼────────┼────────┼──────┤
  │七  │台北市第五信用合│政淐企業有限公司│91年8月     │
  │    │作社            │000000000000    │            │
  └──┴────────┴────────┴──────┘


司法院資訊處製作；財團法人民間司法改革基金會備份。
